臺北高等行政法院簡易判決　　　　　　　　　　　　　九十年度簡字第七六七九號
　　原　　　告　甲○○　男七十.
　　被　　　告　臺北縣政府
　　代　表　人　蘇貞昌縣長）.
右當事人間因醫療法事件，原告不服行政院衛生署中華民國九十年三月二十九日衛署
訴字第○九○○○○九七四六號訴願決定，提起行政訴訟。本院判決如左：
　　主  文
原告之訴駁回。
訴訟費用由原告負擔。
　　事  實
緣原告非醫療機構，亦未取得合法醫師資格，依法不得為醫療廣告，其因印製載有「
醫學博士甲○○神父　反射區、經絡、淋巴推拿三合一病理按摩療法00-00000000台
北縣烏來鄉○○街九十號」等文字之名片（以下或稱系爭名片），而為醫療廣告之行
為。經民眾檢附該名片向行政院衛生署檢舉，謂有自稱醫學博士之章姓男子，以三合
一病理按摩方式為人治病，並交付藥品，每瓶索價新台幣（以下同）一萬元。經行政
院衛生署於民國（以下同）八十九年十一月六日衛署醫字第○八九○○二八八六○號
函移由被告所屬衛生局（以下或稱衛生局）查處。衛生局派員於民國（以下同）於八
十九年十一月十五日十四時三十分許，前往上址查察結果，原告承認系爭名片為其所
印製，而以八十九年十一月二十二日八九北衛醫字第七四八七六號函復行政院衛生署
以：「說明：一‧‧‧二本局於八十九年十一月十五日依址實地前往查察，該址為一
所教會，現場未懸掛市招，未發現藥品與器材，經查該章姓男子係一神父，以腳底按
摩方式為人治病，一次收取四○○元費用，視個案情況決定按摩次數；另訪查個案，
稱係前來做腳底按摩，一次收取四○○元費用，並未交付藥品帶回使用。三‧‧‧。
」等語。行政院衛生署認依檢舉人所附名片，原告自稱醫學博士，並載有「反射區、
經絡、淋巴推拿三合一病理按摩療法」，業違反醫療法第五十九條規定，屬違規醫療
廣告，而以八十九年十二月十九日衛署醫字第○八九○○三二一四八號書函被告依該
條規定辦理。被告遂以原告違反醫療法第五十九條規定，依同法第七十八條前段之規
定，以九十年一月四日以九十北府衛醫字第○○八一四六號行政處分書處原告一萬五
千元罰鍰。原告不服，向行政院衛生署提起訴願，遭該署九十年三月二十九日衛署訴
字第○九○○○○九七四六號決定駁回，遂提起本件行政訴訟。茲摘敘兩造訴辯意旨
如次：
一原告起訴意旨略謂：
  (一)按「人民之生存權、工作權及財產權，應予保障。」「凡人民之其他自由及權利
    ，不妨害社會秩序公共利益者，均受憲法之保障。」「以上各條所列舉之自由權
    利，除為防止妨礙他人自由、避免緊急危難、維持社會秩序或增進公共利益所必
    要者外，不得以法律限制之。」為憲法第十五條、第二十二條及第二十三條所規
    定。醫療業務與廣告行為事涉社會秩序、公共利益，故醫療法第五十九條有限制
    之規定，即須宣傳內容涉及醫療業務者，方受醫療法第五十九條規定之限制，而
    其他業務廣告行為，依上開憲法所揭意旨仍得為之，合先敘明。
  (二)查原告名片上印製之業務內容為「反射區、經絡、淋巴推拿，三合一病理按摩療
    法」，即俗稱「腳底按摩」等之傳統習用方式；惟「醫療業務行為」之不確定法
    律概念尚難正面敘述定義，故行政院衛生署八十九年十二月十九日衛署字第八九
    ○○三二一四八號函示，採負面排除方式，將「腳底按摩」等未使用儀器，未交
    付或使用藥品，或未有侵入性，而以傳統習用方式，對人體疾病所為之處置行為
    ，不予列入醫療管理行為，上開行為既非醫療管理行為，亦難認執行上開行為之
    業務者係醫療行為，而受醫療法第五十九條之限制，故上開函令第二項見解顯與
    法律抵觸，應屬無效。
  (三)又醫療廣告內容依醫療法第六十條規定，亦受法令之限制，而醫療業務項目則為
    醫療廣告內容之主要部分，如所執業之項目係受醫療法第五十九條規定限制，不
    得為醫療廣告者，解釋上當然限制標示其業務項目，惟上開函令第二項規定，一
    方面限制不得為醫療廣告，卻又允許為業務項目之標示與宣傳，顯與醫療法限制
    規定之立法意旨有違，足徵其見解之矛盾與不當；退萬步言，縱認該項未與法律
    抵觸而屬有效，查原告名片上亦僅標示其業務項目，與上開函令規定尚屬相符，
    原處分與訴願決定顯屬違法與不當等語。
二被告答辯意旨略謂：
  (一)按「非醫療機構，不得為醫療廣告。」為醫療法第五十九條所明定。同法第八條
    規定：「所稱醫療廣告，係指利用傳播媒體，宣傳醫療業務，以達招徠患者醫療
    為目的之行為。」同法施行細則第四條規定：「所稱傳播媒體，指廣播、電視、
    錄影節目帶、新聞紙、雜誌、傳單、海報、招牌、牌坊、電影片及其它傳播方法
    。」又行政院衛生署八十二年十一月十九日衛署醫字第八二○七五六五六號公告
    不列入醫療管理之行為，依公告規定亦以標示其項目為限，不得為醫療廣告。本
    案「反射區、經絡、淋巴推拿」等字樣，實已達宣傳招徠醫療業務之效果，業已
    逾越上開規定，被告依醫療法第七十八條規定處辦，並無不當之處。
  (二)查原告坦承印製名片，為人作腳底按摩，此有台北縣醫政業務調查工作日記表、
    訪問記要及名片影本附卷可稽，違規事實洵堪認定，且醫療廣告之認定，並不以
    醫療行為為其成立之要件，其是否實際行使醫療業務，核與處分之違法要件無涉
    。惟原告主張名片上亦標示其業務項目與函令規定尚屬相符云云，顯為卸責之詞
    不足採信。綜上陳述，以原告印製名片，姓名、地址、電話等文詞皆為原告所有
    ，足見有以該廣告招徠業務為目的，被告依法所為之行政處分，應無不當之處，
    請維持原處分。
　　理  由
一按「本法所稱醫療廣告，係指利用傳播媒體，宣傳醫療業務，以達招徠患者醫療為
  目的之行為。」「非醫療機構，不得為醫療廣告。」「廣告內容暗示或影射醫療業
  務者，視為醫療廣告。」「違反第五十九條規定為醫療廣告者，處五千元以上五萬
  元以下罰鍰。˙˙．」「本法第八條所稱傳播媒體，指廣播、電視、錄影節目帶、
  新聞紙、雜誌、傳單、海報、招牌、牌坊、電影片及其他傳播方法。」醫療法第八
  條、第五十九條、第六十二條第一項、第七十八條前段及同法施行細則第四條分別
  定有明文。參以行政院衛生署八十二年十一月十九日衛署醫字第八二○七五六五六
  號函釋：「不列入醫療管理之行為：一未涉及接骨或交付內服藥品，而以傳統之推
  拿手法，或使用民間習用之外敷膏藥、外敷生草藥與藥洗，對運動跌損傷所為之處
  置行為。二未使用儀器，未交付或使用藥品，或未有侵入性，而以傳統習用方式，
  對人體疾病所為之處置行為。如藉按摩、指壓、刮痧、腳底按摩、收驚、神符、香
  灰、拔罐、氣功與內之功術等方式，對人體疾病所為之處置行為。」之意旨，腳底
  按摩既 不列入醫療管理行為，則依上開醫療法之規定，自不得為醫療廣告。
二經查，本件原告非醫療機構，亦未取得合法醫師資格，依法不得為醫療廣告，惟其
  卻印製載有「醫學博士甲○○神父反射區、經絡、淋巴推拿三合一病理按摩療法
  00-00000000台北縣烏來鄉○○街九十號」等文字之名片。經民眾檢附該名片向行
  政院衛生署檢舉，謂有自稱醫學博士之章姓男子，以三合一病理按摩方式為人治病
  ，並交付藥品，每瓶索價一萬元，經行政院衛生署於八十九年十一月六日衛署醫字
  第○八九○○二八八六○號函移由被告所屬衛生局查處。衛生局派員於於八十九年
  十一月十五日十四時三十分許，前往上址查察結果，原告係神父，以腳底按摩方式
  為人治病，一次收取四○○元費用，視個案情況決定按摩次數；現場雖未發現藥品
  及器材，亦未懸掛市招，原告承認系爭名片為其所印製之事實，有台北縣醫政業務
  調查工作日記表、訪問記要及名片影本附卷可稽。
三次查，原告係一神職人員，生活應屬單純，如係單純印製名片，作為其私人間彼此
  交換聯絡之用，一般應僅印製姓名、聯絡電話及地址等即足，無庸再敘及其他。但
  揆諸原告印製之名片，載有「醫學博士甲○○神父反射區、經絡、淋巴推拿三合一
  病理按摩療法00-00000000台北縣烏來鄉○○街九十號」等文字，其並於訪問記要
  中承認：「（問：名片是否為台端所印製？如何實施？）這是我的名片，就是腳底
  按摩。」等語，堪認其交付名片之目的係因腳底按摩之故。又醫療廣告者，並不以
  有意圖營利或有醫療行為為必要，是否實際行使醫療業務，核與處分之違法要件無
  涉。原告主張腳底按摩既非醫療管理行為，難認執行上開行為之業務者係醫療行為
  ，而受醫療法第五十九條之限制云云，尚難採取。
四原告印製之系爭名片既載有「反射區、經絡、淋巴推拿三合一病理按摩療法」，難
  謂非屬醫療廣告，其上並書明「醫學博士」及其電話號碼、地址、姓名等，尚難謂
  無廣告之嫌，核與醫療法施行細則第四條規定傳單之效果無異，應認係該條規定之
  其他傳播方法。末按腳底按摩雖屬前揭公告「未使用儀器，未交付或使用藥品，或
  未有侵入性，而以傳統習用方式，對人體疾病所為之處置行為」，不列入醫療管理
  行為，但亦不得為醫療廣告。原告印製系爭名片，實已達宣傳招徠醫療業務之效果
  。被告以原告非醫療機構，亦未具我國醫事人員資格，散發招徠醫療業務之名片，
  違反醫療法第五十九條規定，依同法第七十八條前段之規定，以九十年一月四日以
  九十北府衛醫字第○○八一四六號行政處分書處原告一萬五千元罰鍰，認事用法，
  於法無違；行政院衛生署九十年三月二十九日衛署訴字第○九○○○○九七四六號
  訴願決定駁回，亦無不當，均應予維持。原告徒執前詞，聲請撤銷原處分及訴願決
  定，為無理由，爰不經言詞辯論，判決駁回之。
據上論結，本件原告之訴為無理由，爰依行政訴訟法第二百三十六條、第九十八條第
三項前段，判決如主文。
中　　華　　民　　國　　　九十一　　年　　　六　　　　月　　二十八　　　日
                 臺 北 高 等 行 政 法 院   第 二 庭
                                         法   官  陳雅香
如不服本判決，應於判決送達後二十日內，以本訴訟事件所涉及之法律見解具有原則
性者，始得向本院提出上訴狀並表明上訴理由，經最高行政法院許可，得依行政訴訟
法第二百三十五條規定提起上訴。
中　　華　　民　　國　　　九十一　　年　　　六　　　　月　　二十八　　　日
                                          法院書記官 鄭聚恩
